ACORDAO-COMPLETO-2579927

ACÓRDÃO 2038/2023 ATA 6/2023 - SEGUNDA CÂMARA

VISTOS, relatados e discutidos estes autos de Embargos de Declaração opostos pelos Srs. Fernando Augusto Vieira de Figueiredo, Orozimbo José Alves Guerra Neto e José Antonio Rosa, contra o Acórdão 7181/2018-TCU-Segunda Câmara, que conheceu dos Recursos de Reconsideração interpostos pelos responsáveis para, no mérito, negar-lhes provimento;
ACORDAM os Ministros do Tribunal de Contas da União, reunidos em Sessão da 2ª Câmara, diante das razões expostas pelo Relator, com fulcro nos arts. 32, inciso II, e 34 da Lei 8.443/1992; c/c os arts. 277, inciso III, e 287 do Regimento Interno do TCU, em:
9.1. conhecer dos Embargos de Declaração opostos pelo Sr. Orozimbo José Alves Guerra Neto para, no mérito, não conceder a eles provimento;
9.2. sobrestar, em cumprimento a decisão proferida nos autos do Processo 1000618-60.2019.4.01.3600, do Juízo da 1ª Vara da Seção Judiciária de Mato Grosso, a apreciação dos Embargos de Declaração opostos pelos Srs. Fernando Augusto Vieira de Figueiredo e José Antonio Rosa;
9.3. encaminhar os autos à unidade responsável pela instrução processual, para que continue a acompanhar a ação judicial e, por ocasião da decisão do recurso impetrado pela União, sejam os autos restituídos ao gabinete do relator para prosseguimento da apreciação dos Embargos de Declaração.

Embargos de Declaração opostos pelos Srs. Fernando Augusto Vieira de Figueiredo, Orozimbo José Alves Guerra Neto (Peça 187) e José Antonio Rosa, contra o Acórdão 7.181/2018-TCU-2ª Câmara, que conheceu dos Recursos de Reconsideração interpostos pelos responsáveis para, no mérito, negar-lhes provimento.

Segunda Câmara

Caixa Econômica Federal; Prefeitura Municipal de Cuiabá - MT; Secretaria Executiva do Ministério das Cidades.

3. Interessados/Responsáveis/Recorrentes:
3.1. Interessados: Ministério Público Federal (CNPJ 03.636.198/0001-92); Prefeituras Municipais do Estado de Mato Grosso (139 Municípios).
3.2. Responsáveis: Adilson Moreira da Silva (CPF XXX.275.918-XX), Andelson Gil do Amaral (CPF XXX.353.178-XX), Conspavi Construcao e Participação Ltda. - ME (CNPJ 36.946.218/0001-80), Cácila Marilia Pires Nassarden (CPF XXX.795.851-XX), Fernando Augusto Vieira de Figueiredo (CPF XXX.583.201-XX), Gervásio Madal de Assis (CPF XXX.491.271-XX), José Antonio Rosa (CPF XXX.248.421-XX), Orozimbo José Alves Guerra Neto (CPF XXX.302.941-XX), Quidauguro Marino Santos da Fonseca (CPF XXX.183.051-XX), Ryta de Cassia Pereira Duarte (CPF XXX.774.331-XX); Wania Cristina Nunes da Conceição (CPF XXX.992.351-XX).
3.3. Recorrentes: Orozimbo José Alves Guerra Neto (CPF XXX.302.941-XX), José Antonio Rosa (CPF XXX.248.421-XX) e Fernando Augusto Vieira de Figueiredo (CPF XXX.583.201-XX).

13.1. Ministros presentes: Vital do Rêgo (Presidente), Augusto Nardes, Aroldo Cedraz (Relator) e Antonio Anastasia.

João Antônio Rosa; Fernando Augusto Vieira de Figueiredo

AROLDO CEDRAZ

Ministro Aroldo Cedraz.

Trata-se de Embargos de Declaração opostos pelos Srs. Fernando Augusto Vieira de Figueiredo (Peça 182) , Orozimbo José Alves Guerra Neto (Peça 187) e José Antonio Rosa (Peça 188) , contra o Acórdão 7181/2018-TCU-Segunda Câmara, que conheceu dos Recursos de Reconsideração interpostos pelos responsáveis para, no mérito, negar-lhes provimento (Peça 137) .
2.	A deliberação recorrida condenou, solidariamente, esses responsáveis a recolherem, ao Tesouro Nacional, as quantias de R$ 1.023.198,48, em 19/3/2008, R$ 1.385.052,45, em 9/9/2008, e R$ 1.222.204,73, em 13/10/2009, aplicando-lhes, ainda, multas individuais no valor de R$ 500.000,00, com fundamento no art. 57 da Lei 8.443/1992.
3.	Transcrevo, a seguir, em apertada síntese, os argumentos apresentados pelos embargantes:
I - Sr. Fernando Augusto Vieira de Figueiredo
4.	Após defender o cabimento e o preenchimento dos requisitos para admissibilidade dos Embargos de Declaração, o recorrente argui a existência de omissões e contradições na deliberação embargada e requer que o recurso seja conhecido com efeito infringente para afastar a responsabilidade que lhe é imputada no presente processo, ante os seguintes argumentos, em apertada síntese:
	a) falta clareza na redação da decisão e a deliberação é contraditória em seus próprios fundamentos, pois ora aponta a existência de um dado embasamento em determinado sentido, ora aponta o mesmo fundamento como causa de conclusão divergente e, especialmente, quando deixa de considerar matéria fática ou de direito amplamente debatida nos autos;
	b) assinala omissão no julgado quanto à competência do TCU para aplicar sanções aos pareceristas jurídicos, quando afirma que a matéria se encontra assentada na jurisprudência desta Corte e no Supremo Tribunal Federal (STF) , sem, contudo, mencionar a inviolabilidade constitucional do livre exercício das profissões, nem mesmo ingerência na competência da Ordem dos Advogados do Brasil (OAB) ;
	c) alega que o relator traz no seu Voto, como fundamento para imputar responsabilidade ao parecerista, decisão do STF, mas não faz no Voto a identificação do aresto citado. Nesse aspecto, a omissão restaria patente, pois, nos termos da Constituição Federal, em seu artigo 93, inciso IX, toda decisão deve ser fundamentada;
	d) apresenta ementa de julgamento do STF, que traz exatamente o inverso da posição apontada como omissa por falta de fundamento (MS 24.073/DF) ;
	e) alega haver contradição no Voto no que diz respeito ao argumento de que, no âmbito do STF, há entendimento de que, quando um parecer opinativo é homologado, este subsiste como ato de aprovação e não parecer. Por seu turno, o próprio Acórdão recorrido afirma que o embargante se tornou responsável solidário ao elaborar o parecer jurídico, enquanto que o Sr. José Antonio Rosa se tornou co-responsável ao anuir com aludido parecer. Ou seja, no seu entender, o que estaria passível de responsabilização não seria o parecer em si, e sim o ato. Nesse aspecto, haveria contradição quanto à responsabilidade, logo, necessário o esclarecimento da contradição apontada, pois, nessa circunstância, haveria impossibilidade de responsabilização do peticionário, uma vez que seu ato de elaborar parecer deixa de subsistir, na medida em que foi aprovado pelo Procurador Geral;
	f) conforme expressamente afirmado pelo Voto condutor do Acórdão, a situação referente a parecer jurídico já foi enfrentada em julgamento, no caso o MS 24631-65DF, perante o STF, que se manifestou, de forma unânime, no sentido de que, quando a consulta é facultativa, a autoridade não se vincula ao parecer proferido, sendo que seu poder de decisão não se altera pela manifestação do órgão consultivo. Quando a consulta é obrigatória, a autoridade administrativa, com parecer favorável ou contrário, e se pretender praticar ato de forma diversa da apresentada à consultoria, deverá submetê-lo a novo parecer e, quando a lei estabelece a obrigação de decidir à luz de parecer vinculante, essa manifestação de teor jurídico deixa de ser meramente opinativa e o administrador não poderá decidir senão nos termos da conclusão do parecer ou, então, não decidir;
	g) no caso de que se cuida nos autos, o parecer emitido pelo impetrante não tinha caráter vinculante. Sua aprovação pelo superior hierárquico não desvirtua sua natureza opinativa, nem o torna parte do ato administrativo posterior do qual possa eventualmente decorrer dano ao Erário, mas apenas incorpora sua fundamentação ao ato;
	h) é lícito concluir que é abusiva a responsabilização do parecerista à luz de uma alegada relação de causalidade entre seu parecer e o ato administrativo do qual tenha resultado dano ao Erário. Salvo demonstração de culpa ou erro grosseiro, submetida às instâncias administrativo-disciplinares ou jurisdicionais próprias, não cabe a responsabilização do advogado público pelo conteúdo de seu parecer de natureza meramente opinativa;
. 	i) o relator fundamenta que na presente TCE a conduta dos recorrentes contribuiu de forma decisiva para a aplicação irregular dos recursos públicos federais confiados à municipalidade, os quais ainda não foram restituídos, o que torna a conduta reprovável, não sendo, portanto, reconhecida sua boa-fé. Aqui, o Voto se funda expressamente na inexistência de boa-fé do embargante. Ou seja, a condenação em débito dos recorrentes não decorreu da comprovação de qualquer ato contaminado de má-fé. Alega que, por esse aspecto, a deliberação se mostra contraditória quanto aos fundamentos apontados;
	j) a inexistência de má-fé afasta a responsabilidade do advogado parecerista, conforme vasto acervo jurisprudencial, já colacionado aos autos. Ainda que o parecer jurídico não seja vinculante (art. 38, II, da Lei 8666/1992) , sua aceitação pela autoridade não caracteriza, de per si, ato ilegal ou ímprobo, que somente se configura demonstrada a má-fé, o dolo, ou conluio entre parecerista e ordenador de despesas. O dolo ou a má-fé são premissas do ato ilegal e ímprobo e a ilegalidade só adquire o status de improbidade quando a conduta antijurídica fere os princípios constitucionais da Administração Pública coadjuvados pela má-intenção do administrador.
5.	Ao final, requer o acolhimento dos seus argumentos para sanar os vícios apontados, e que os Embargos de Declaração sejam acolhidos, com efeito infringente, afastando a responsabilização do recorrente, bem como a multa aplicada.
II - Sr. Orozimbo José Alves Guerra Neto
6.	Após defender o cabimento e o preenchimento dos requisitos para admissibilidade dos Embargos de Declaração, o recorrente argui a existência de contradições e requer o recebimento e provimento do recurso com efeitos infringentes, por ser a decisão recorrida contraditória, ante os seguintes argumentos, em apertada síntese:
	a) contesta o entendimento do relator de que a dosimetria da pena de multa é razoável a todos os condenados pelo débito apurado, pois corresponde a menos de 6,12% do valor máximo que poderia ser aplicado, em razão do montante do débito atualizado, além de se inserir perfeitamente na margem discricionária legal. Ocorre que a sanção aplicada e ratificada no Acórdão recorrido é igual para todos os servidores participantes, não havendo nenhuma dosimetria para a atuação de cada um, conforme permite os incisos do artigo 268 do Regimento Interno desta Corte. Assim, alega haver uma clara contradição na decisão proferida que manteve a sanção aplicada ao embargante na mesma proporção que os demais servidores públicos;
	b) o § 2º do art. 268 do Regimento Interno traz a possibilidade da diminuição, de ofício, da multa aplicada quando for provada a sua inadequação, o que seria recomendado no seu caso, pois ocupou o cargo de Diretor de Obras à época dos fatos e, como tal, desenvolveu seus trabalhos com base em documentos trazidos pelos setores competentes, o que seria dizer: "assinava o que lhe traziam", pois existia a confiança em cada profissional designado para atuar em suas áreas e, no caso, toda a parte técnica era minuciosamente acompanhada por profissionais da Sanecap, sendo a Secretaria Municipal de Infraestrutura mera coadjuvante no processo, não havendo como o embargante discordar de todos fatos e fundamentos trazidos pelos profissionais experientes que atuavam no setor exclusivo de fornecimento e abastecimento de água;
	c) a multa imposta ao embargante foi a mesma atribuída aos demais agentes públicos condenados, em montante que equivalente a mais de 500 salários mínimos. Alega que é engenheiro civil, funcionário público municipal e que na época dos fatos ocupava o cargo de Diretor de Obras, não sendo o responsável direto pela elaboração da documentação técnica. Assim, a aplicação da referida multa se mostra desproporcional, restando clara a omissão em relação à dosimetria, considerando as atribuições de cada agente;
	d) a aplicação da multa é capaz de inviabilizar não só a profissão do embargante, mas, sim, toda sua vida econômica e financeira, bem como de sua família, pois o valor apontado se mostra absurdamente desarrazoado e desproporcional, configurando enriquecimento ilícito ou mesmo, no caso dos autos, a própria inviabilização do sustento do recorrente e da sua família;
	e) o valor da multa é excessivo e gerará, por certo, o enriquecimento ilícito do autor, no caso da União, uma vez que apenas como multa foi aplicado a todos os condenados um valor global de R$ 2.500.000,00, quantia esta que representa cerca de 70% do valor do Termo Aditivo objeto do parecer do recorrente;
	f) mesmo que não se possa reconhecer a boa-fé, isso não enseja afirmar que o gestor agiu de má-fé;
	g) em seu voto, o relator afirma tratar-se de recursos federais repassados ao Município. Ocorre que no Relatório do Acórdão 7.249/2016 foi asseverado que não foi provado se tratar de recursos municipais. E ainda nas folhas 54 do processo principal da Tomada de Contas em questão, o AFCE afirmou o contrário, que a Prefeitura alocou por conta própria os valores referentes ao realinhamento, sem que fossem incluídos e pagos mediante o Contrato de Repasse 1186.327-52/2005. Nesse aspecto, seria clara a contradição na decisão proferida pela Corte, bem como seria devidamente reconhecida a fonte de recursos municipal, o que afastaria a jurisdição deste Tribunal;
	h) ao condenar todos os envolvidos à devolução de recursos na elaboração do aditivo, o TCU estaria promovendo verdadeiro enriquecimento ilícito da União, pois, já que não houve recursos federais investidos na obra, tal situação configura claro abuso por parte da União e enriquecimento ilícito desta, em detrimento de um aditivo feito de forma lícita e respeitando as peculiaridades exigidas em lei e o aumento imprevisível nos custos da obra. 
7.	Assim, alega, em conclusão, que, no caso dos autos, por se tratar de verbas municipais, expressamente confessadas no Acórdão recorrido, o TCU o carece de competência para fiscalização de tais verbas, restando totalmente contraditória a decisão proferida no Acórdão embargado. Portanto, alega que não pode ser incluído no rol de responsabilização por eventual dano ao Erário federal, por se tratar estritamente de recursos municipais, devendo os Embargos serem acolhidos para excluir o embargante  do rol de responsáveis.
III - Sr. José Antonio Rosa
8.	Defende o cabimento e o preenchimento dos requisitos para admissibilidade dos Embargos de Declaração e argui a existência de omissões e contradições na deliberação embargada, e do necessário esclarecimento das mesmas, o que, via de consequência, resultará na improcedência da presente demanda contra o advogado parecerista, ante os seguintes argumentos, em apertada síntese:
	a) arguiu que relator prolatou no Voto condutor da deliberação embargada que a conduta dos agentes públicos contribuiu para a aplicação irregular dos recursos públicos federais. Sendo assim, não reconheceu a boa-fé. O Voto se fundamenta expressamente na inexistência de boa-fé do embargante, ou seja, a condenação em débito dos recorrentes não decorreu da comprovação de qualquer ato contaminado de má-fé, mas uma vez, ora se aponta o não reconhecimento de boa-fé, ora se afirma que, em momento algum destes autos, existe menção à má-fé. Questiona, portanto, se é possível coexistir, em um mesmo ato, a ausência de boa-fé e a não comprovação de ato contaminado de má-fé. Nesse aspecto, afirma haver contradição quanto aos fundamentos apontados;
	b) há clara contradição na decisão proferida pela Corte, ante o reconhecimento da fonte de recursos como sendo Municipal;
	c) ressalta a sua boa-fé, uma vez que o aditivo foi exarado dentro dos preceitos que regem a Lei 8.666/93, não tendo como se falar em responsabilidade do embargante, pois patente a comprovação da ocorrência, à época, de fato superveniente que consistia na forte alta nos preços dos insumos utilizados na obra;
	d) alega que a contradição e a omissão arguidas decorrem da falta de clareza da redação da deliberação, pois ora aponta a existência de um dado fundamento em determinado sentido, ora aponta o mesmo fundamento como causa de conclusão divergente e, especialmente, quando deixa de considerar matéria fática ou de direito amplamente debatida nos autos;
	e) alega ter arguido em sua defesa vários tópicos e, nas razões do Voto condutor, tais argumentos são empregados para concordar com a tese do recorrente e, na sequência, as mesmas razões são usadas para imputar-lhe responsabilidade. Refere-se à tese sobre a competência do TCU para aplicar sanções aos pareceristas jurídicos. O relator, ao utilizar como paradigma matéria assentada na jurisprudência desta Corte e no Supremo Tribunal Federal (STF) , deixou de ressalvar a inviolabilidade constitucional do livre exercício das profissões, ou mesmo a ingerência na competência da Ordem dos Advogados do Brasil (OAB) , a alumiar este entendimento;
	f) a decisão embargada mostra-se omissa, na medida em que se funda em decisão da Corte Suprema, sem ao menos citá-la, quando na verdade a Corte Suprema possui decisão em sentido diametralmente oposto, como transcreve, devendo essa omissão ser sanada, uma vez que há ausência de fundamento legal, o que é causa de nulidade absoluta da decisão;
	g) há contradição quanto aos argumentos lançados para imputar responsabilidade ao embargante;
	h) a deliberação também se mostra contraditória no que tange ao argumento referente à desproporcionalidade na dosimetria da multa, uma vez que o relator alega que a dosimetria da pena está razoável a todos os condenados pelo débito apurado, que a dosimetria aplicada se mostra bastante razoável e proporcional à gravidade apontada, além de se inserir perfeitamente na margem discricionária legalmente conferida a esta Casa para a realização efetiva do controle externo no âmbito da administração pública federal. Afirma que as condutas dos arrolados foram distintas, no entanto, a sanção aplicada foi igual para todos. Assim, haveria clara contradição na decisão proferida que manteve a sanção aplicada ao embargante na mesma proporção da que foi atribuída aos demais servidores públicos;
	i) o art. 268 do Regimento Interno traz a possibilidade da diminuição da multa aplicada ou torná-la sem efeito quando for provada a sua inadequação. Assim, considerando que a multa aplicada equivale a mais de 500 salários mínimos, para cada agente das áreas técnicas, caso a multa venha a ser mantida, o seu valor excessivo gerará, por certo, o enriquecimento ilícito do autor, no caso da União, visto que, apenas como multa, foi aplicado a todos os condenados um valor global de R$ 2.500.000,00 (dois milhões e quinhentos mil reais) , montante que representa cerca de 70% do valor do Termo Aditivo objeto do parecer do recorrente;
	j) ressalta que o embargante é advogado e atuou como parecerista. Assim, como já arrazoado, apenas anuiu parecer construído em fatos reais e não em suposições, qual seja, o atestado pelo corpo técnico da Secretaria Municipal de InfraEstrutura, da necessidade de realinhamento econômico financeiro, bem como o parecer emitido pela CEF. Registra, ainda, que a função do parecerista é emitir sua opinião com base nas informações contidas nos autos, não sendo ele que efetua a aprovação da planilha, mas, sim, dois engenheiros da Prefeitura Municipal de Cuiabá, sendo um deles o Diretor de Obras da Secretaria Municipal de InfraEstrutura de Cuiabá-MT, ambos com larga experiência em obras e, portanto, aptos a realizar tal tarefa, sendo a aplicação de tal multa desproporcional;
	k) assegura que a aplicação da multa é capaz de inviabilizar não só a profissão do embargante, mas, sim, toda a sua vida econômica financeira e de sua família, pois o valor apontado se mostra absurdamente desarrazoado e desproporcional;
	l) defende que os recursos utilizados são municipais, portanto não poderia o embargante ser incluído no rol de responsabilização por eventual dano ao Erário federal;
	m) no que tange à responsabilização do advogado parecerista, assegura que, quando não há dolo, a regra é pela não responsabilização, conforme jurisprudência do STJ e outros tribunais federais que transcreve.
9.	Ante os fundamentos apresentados, requer o acolhimento dos embargos para sanar os vícios apontados, e assim atribuir o efeito infringente a decisão, afastando a responsabilização do recorrente, bem como afastando multa aplicada, conforme julgados do TCU, STF e STJ, e TRF1, citados ao longo da peça recursal.
IV- Novos elementos de defesa
10.	Registro que foram acostados aos autos novos elementos de defesa, pelos Srs. Fernando Augusto Vieira de Figueiredo (Peça 201) e José Antônio Rosa (Peça 202) , nos quais informam que, após a lavratura do Acórdão nos autos da presente TCE, os peticionários tiveram as duas ações contra eles pelo Ministério Público Federal (MPF) fundadas exclusivamente na deliberação que ainda se encontra pendente do julgamento de Embargos de Declaração, com pedido de efeitos infringentes por este Tribunal.
11.	Alegam que a Ação Civil Pública 1001235- 88.2017.4.01.3600, em trâmite na 3º Vara da Justiça Federal da Seção de Mato Grosso, bem como a Ação Penal em trâmite na 5ª Vara da Justiça Federal Seção de Mato Grosso, sob o n.º 0013475-29.2017.4.01.3600, sequer foram recebidas (doc. 01) , por reconhecer que a conduta dos réus Fernando Augusto Vieira de Figueiredo e José Antônio Rosa não se enquadra no conceito de improbidade, o que obsta o prosseguimento da ação em relação aos demandados.
12.	Assim, asseguram que a juntada das decisões corrobora os argumentos já lançados pela defesa, quanto à impossibilidade de responsabilização dos peticionários, em razão dos fatos apurados neste processo, ante os argumentos já demonstrados ao longo do presente feito (impossibilidade de responsabilização do Advogado Parecerista, face ausência de dolo ou má-fé/culpa) , mesmos argumentos constantes na decisão que rejeita a ação civil pública e a ação penal. 
13.	Ante essa informação, requerem a juntada das decisões que rejeitam ambas as ações propostas em desfavor do peticionário, bem como que sejam julgados totalmente procedentes os Embargos de Declaração com efeitos Infringentes.
14.	Quanto à inexistência de crimes supostamente praticados pelos peticionários, transcrevem a decisão que rejeitou a ACP 1001235- 88.2017.4.01.3600 já citada, bem como a informação de que, no dia 26/2/2019, foi julgado pelo Tribunal Regional Federal da 1.ª Região, de forma unânime, o mérito do HC 9 1010067- 3, cujo acórdão anexam, que entendeu pela ausência de justa causa para o trâmite da Ação Penal ajuizada, em razão da atipicidade da conduta dos autores.
	É o Relatório

8.1. Robelia da Silva Menezes (23.212/OAB-MT), representando Ryta de Cassia Pereira Duarte, Wania Cristina Nunes da Conceicao, Adilson Moreira da Silva, Orozimbo José Alves Guerra Neto, Cácila Marilia Pires Nassarden e José Antonio Rosa;
8.2. Flavio Jose Ferreira (3574/OAB-MT) e outros, representando Andelson Gil do Amaral;
8.3. Fernando Augusto Vieira de Figueiredo (OAB/MT 7627-A), em causa própria;
8.4. José Antônio Rosa (OBA-MT 5493), em causa própria;
8.3. Guilherme Lopes Mair (32261/OAB-DF) e outros, representando Caixa Econômica Federal.

Procuradora-Geral Cristina Machado da Costa e Silva.

EMBARGOS DE DECLARAÇÃO EM RECURSO DE RECONSIDERAÇÃO. TOMADA DE CONTAS ESPECIAL. IRREGULARIDADES NO PROCEDIMENTO LICITATÓRIO E NA EXECUÇÃO DAS OBRAS DA ESTAÇÃO DE TRATAMENTO DE ÁGUA (ETA) TIJUCAL (CONCORRÊNCIA 3/2005; CONTRATO 16/2005). CONVERSÃO DE PROCESSO DE REPRESENTAÇÃO. CITAÇÃO. AUDIÊNCIA. IRREGULARIDADE DAS CONTAS. DÉBITO. MULTA. RECURSOS DE RECONSIDERAÇÃO. CONHECIMENTO. ELEMENTOS INCAPAZES DE MODIFICAR O JUÍZO FORMADO. NÃO PROVIMENTO. CONHECIMENTO DOS EMBARGOS DE DECLARAÇÃO. NÃO PROVIMENTO EM RELAÇÃO A UM DOS EMBARGANTES. SOBRESTAMENTO DA TRAMITAÇÃO DA TCE EM RELAÇÃO AOS DOIS OUTROS EM CUMPRIMENTO À DECISÃO JUDICIAL. PARCELAMENTO AUTORIZADO. COMUNICAÇÕES. MONITORAMENTO DO ANDAMENTO DA AÇÃO JUDICIAL. CIÊNCIA AOS RECORRENTES.

TOMADA DE CONTAS ESPECIAL (TCE)

Secretaria de Recursos (Serur); Secretaria de Fiscalização de Infraestrutura Urbana (SeinfraUrb).

Aprecia-se nesta oportunidade Embargos de Declaração opostos pelos Srs. Fernando Augusto Vieira de Figueiredo, Orozimbo José Alves Guerra Neto e José Antonio Rosa, contra o Acórdão 7181/2018-TCU-Segunda Câmara, que conheceu dos Recursos de Reconsideração interpostos pelos responsáveis para, no mérito, negar-lhes provimento.
2.	Preliminarmente, entendo que os Embargos de Declaração devem ser conhecidos, porquanto atendidos os requisitos gerais dos recursos (art. 34, § 1º, da Lei 8.443/1992) , observando-se a legitimidade dos embargantes, o interesse em recorrer e a adequação do documento. Além de objetivar os embargos, corrigir omissão e contradição do acórdão recorrido, enquadrando-se nas hipóteses do caput do artigo mencionado.
3.	Por meio do Acórdão 7249/2016-TCU-Segunda Câmara, os Srs. Orozimbo José Alves Guerra Neto, Gervásio Madal de Assis, Fernando Augusto Vieira de Figueiredo e José Antônio Rosa tiveram as suas contas julgadas irregulares e foram condenados, solidariamente com a Empresa Conspavi Construção e Participação Ltda., ao recolhimento, ao Tesouro Nacional, das quantias de R$ 1.023.198,48, em 19/3/2008; R$ 1.385.052,45, em 9/9/2008 e R$ 1.222.204,73, em 13/10/2009 e ainda foram multados individualmente em R$ 500.000,00.
4.	A condenação foi fundamentada nos seguintes fatos imputados aos respectivos responsáveis:
	a) Orozimbo José Alves Guerra Neto, Diretor de Obras da Secretaria Municipal de Infraestrutura de Cuiabá-MT, e Gervásio Madal de Assis, engenheiro da mesma Secretaria, por elaborar e encaminhar parecer técnico atestando a justificativa de realinhamento econômico-financeiro por meio de Notas Fiscais - apresentadas pela empresa Conspavi, sem justificativa de fato superveniente e imprevisível - que motivou o repactuamento dos serviços contratados;
	b) Fernando Augusto Vieira de Figueiredo, Procurador-Geral Adjunto do Município de Cuiabá, por elaborar parecer jurídico atestando a legalidade de Termo Aditivo contendo realinhamento econômico-financeiro efetuado por meio de Notas Fiscais apresentadas pela empresa Conspavi, sem justificativa de fato superveniente e imprevisível que motivou a repactuação dos serviços contratados;
	c) José Antônio Rosa, Procurador-Geral do Município de Cuiabá, por subscrever o 3° Termo Aditivo ao Contrato 16/2005 e anuir com Parecer Jurídico que atestou a legalidade do aludido Termo Aditivo contendo realinhamento econômico-financeiro efetuado por meio de Notas Fiscais apresentadas pela empresa Conspavi, sem justificativa de fato superveniente e imprevisível que motivou a repactuação dos serviços contratados.
5.	Apresentaram Recursos de Reconsideração que foram conhecidos e não providos, por meio do Acórdão 7181/2018-TCU-Segunda Câmara, contra o qual os embargantes ora se insurgem.
6.	No que tange aos Embargos apresentados pelo Sr. Orozimbo José Alves Guerra Neto depreendo que os argumentos apresentados, transcritos no Relatório precedente, não lograram comprovar a existência das supostas omissões ou contradições no Acórdão embargado.
7.	Como visto, o embargante argumenta que ocupou o cargo de Diretor de Obras, à época dos fatos, e, como tal, desenvolveu seus trabalhos fundamentado em documentos trazidos pelos setores competentes, o que seria dizer: "assinava o que lhe traziam", pois existia a confiança em cada profissional designado para atuar em suas áreas e, no caso, toda a parte técnica era minuciosamente acompanhada por profissionais da Sanecap, sendo a Secretaria Municipal de Infraestrutura mera coadjuvante no processo, não havendo como o embargante discordar de todos os fatos e fundamentos trazidos pelos profissionais experientes que atuavam no setor exclusivo de fornecimento e abastecimento de água.
8.	Ocorre que esses argumentos foram analisados e rechaçados tanto na deliberação a quo, quanto em sede de Recurso de Reconsideração, conforme pode ser visto no trecho da instrução transcrita no Relatório da deliberação embargada, adotada pelo relator ad quem como razões de decidir:
"[...] De igual sorte, afastar a responsabilidade do gestor ocupante do cargo, que realizou o ato administrativo, única e exclusivamente com a premissa de que os documentos já estavam prontos e consolidados para serem assinados, tornaria desprovido de responsabilidade o ocupante daquele cargo, pois se ele não estava completamente inteirado da composição dos documentos que avalizou, não deveria tê-lo feito sem antes se aprofundar no exame da questão. 
8.11.	Maria Sylvia Zanella di Pietro ensina que quanto ao conteúdo, dentre os atos administrativos em espécie, encontra-se o de aprovação, que a autora considera como um dos atos de controle, lecionando que este "é ato unilateral e discricionário pelo qual se exerce o controle a priori ou a posteriori do ato administrativo", "no controle a posterori equivale a seu referendo (cf. Oswaldo Aranha Bandeira de Mello, 1979:554) " (in. Direito Administrativo, 20ª, pág. 214) .
8.12.	Vê-se, então, que a aprovação se caracteriza como um ato de controle praticado pela autoridade competente e equivale a aprovar os procedimentos até então adotados e o conteúdo daquilo que aprova.
8.13.	Esse ato de controle não pode ser tido como meramente formal ou chancelatório, mas antes como um ato de fiscalização.
8.14.	Destarte, no âmbito desta Corte a regra geral é a responsabilização solidária da autoridade competente pelos vícios ocorridos pelos atos administrativos que aprova. Tal responsabilidade somente poderia ser afastada caso as irregularidades decorressem de vícios ocultos, dificilmente perceptíveis no âmbito da análise procedida pela autoridade encarregada da aprovação.
8.15.	No caso concreto, entretanto, os vícios não podem ser considerados como "ocultos".
8.16.	Da referida omissão, negligência ou imperícia do dever de fiscalizar resultou a assinatura do 3º TA com potencial dano ao Erário, posteriormente comprovado, ao arrepio da legislação pertinente.
8.17.	Torna-se imperioso enfatizar que por meio da punição aplicada se almeja, primordialmente, reprimir e coibir atitudes semelhantes às encontradas naquela gestão.
8.18.	Logo, a atuação do recorrente caracterizada por erro grosseiro o torna responsável solidário com os gestores pela irregularidade encontrada. [...]".
9.	Assim, não se nota a omissão ou contradição arguidas, sendo observada unicamente irresignação do embargante com o que foi deliberado por esta Corte de Contas.
10.	No que se refere à alegação do Sr. Orozimbo José Alves Guerra Neto de que houve violação aos princípios da razoabilidade e da proporcionalidade na aplicação da multa, depreendo que tal argumento não se aprecia em sede de Embargos de Declaração, pois trata-se de rediscussão de mérito. Independentemente disso, a multa aplicada ao responsável teve a sua dosimetria fixada por esta Corte de Contas a partir de proposta da Relatora, Ministra Ana Arraes, fundamentada no art. 57 da Lei 8.443/1992, que dispõe que a sanção poderá ser de até cem por cento do montante atualizado do dano causado ao Erário, sendo que o valor aplicado no seu caso corresponde a menos de 6,12 % do valor máximo previsto no normativo.
11.	Quanto à alegação de que a multa se mostra desproporcional, restando clara a omissão em relação à dosimetria, considerando as atribuições de cada agente, tal questão foi abordada no Relatório condutor da deliberação embargada (Peça 139) , quando é demonstrado o nexo causal entre a conduta dos responsáveis e as irregularidades a eles imputadas, por atuarem em desconformidade com o art. 65, inciso I, "d", da Lei 8.666/1993, quando elaboraram e encaminharam parecer técnico atestando a justificativa de realinhamento econômico-financeiro por meio de Notas Fiscais apresentadas pela empresa Conspavi, sem justificativa do fato superveniente e imprevisível que motivou a repactuação dos serviços contratados (Peça 36, p. 8-9) , sendo que em sede dos Recursos de Reconsideração os recorrentes não lograram afastar essas irregularidades.
12.	Além disso, a aplicação da sanção a todos os responsáveis condenados solidariamente pelo recolhimento do débito manteve-se muito próxima ao limite mínimo do percentual possível para essa sanção, razão pela qual não se pode falar em desproporção das multas aplicadas.
13.	Quanto à alegação de que a multa é capaz de inviabilizar não só a profissão do embargante, mas, sim, toda a sua vida econômica e financeira, bem como de sua família e de configurar enriquecimento ilícito da União, resta esclarecer que embora sensível a essas questões pessoais apresentadas, entendo que não há como considerá-las como elemento de convicção suficiente para reduzir o valor da sanção aplicada.
14.	No que se refere à questão da boa-fé, da mesma forma não reconheço a existência de omissão ou contradição sobre a matéria. Foi esclarecido no Voto condutor da deliberação embargada que na presente TCE a conduta do embargante contribui de forma decisiva para a aplicação irregular dos recursos públicos federais confiados à municipalidade, os quais ainda não foram restituídos, o que torna a conduta deste reprovável, não sendo, portanto, reconhecida sua boa-fé. Isso, no entanto, não enseja afirmar que o gestor agiu de má-fé, apenas não se pode reconhecer sua boa-fé. O reconhecimento da boa-fé, em fase anterior ao julgamento, teria levado à aplicação da previsão do § 2º do art. 12 da Lei 8.443/1992, c/c os § § 2º e 3º do art. 202 do RI-TCU, ou seja, fixação de prazo para o recolhimento do débito, sem a incidência de jutos de mora, e, caso recolhido no prazo, o Tribunal julgaria as contas regulares com ressalvas, dando quitação ao responsável (§ 4º) .
15.	Importante esclarecer para que não paire mais dúvidas sobre essa questão, que a responsabilidade dos jurisdicionados perante esta Egrégia Corte é de natureza subjetiva, caracterizada mediante a presença de simples culpa stricto sensu, sendo desnecessária a configuração de conduta dolosa ou de má-fé do gestor para que este seja responsabilizado.
16.	Em vista disso, é suficiente a identificação da conduta do responsável que caracterize sua culpa, seja por imprudência, imperícia ou negligência, e a demonstração de nexo de causalidade entre a conduta culposa stricto sensu e a irregularidade que ocasionou o dano ao Erário para que o responsável tenha suas contas julgadas irregulares com imputação de débito e de multa (Acórdão 635/2017-TCU-Plenário) .
17.	Quanto ao argumento de serem municipais os recursos financeiros objeto da presente TCE, o Voto da deliberação embargada trouxe o seguinte esclarecimento:
"[...] 51. Da análise, observa-se que os recorrentes reafirmam que seguiram a praxe administrativa vigente naquela administração e adotaram os procedimentos competentes em uma licitação que, até o final de suas atuações, seria totalmente custeada com recursos municipais.
52.	 A alegação dos membros da CPL de que o processo licitatório utilizou-se de regras mais simplificadas, atendendo apenas as exigências dos regramentos municipais, porque a obra seria integralmente custeada com recursos próprios, não se sustenta diante dos fatos apurados, uma vez que a publicação no jornal Diário de Cuiabá, em 23/4/2005, suscitada pela defesa, já asseverava, de forma expressa, que a licitação, regida pela Lei 8.666/1993, contava com dotação: "Convênio e Recursos Próprios" (ênfase acrescida) (p. 25-26 da Peça 24 do TC Processo 016.597/2008-2, apenso) . [...]".
18.	Desse modo, não há como acolher os argumentos apresentados, pois que não houve qualquer omissão ou contradição no que tange a essa matéria.
19.	Com essas considerações sou de opinião que os embargos do Sr. Orozimbo José Alves Guerra Neto devem ser conhecidos e não providos, eis que não restou comprovada a existência de qualquer omissão, contradição ou obscuridade no Acórdão 7181/2018-TCU-Segunda Câmara, em relação a este responsável.
20.	No que tange aos argumentos apresentados pelos Srs. José Antônio Rosa e Fernando Augusto Vieira de Figueiredo, procurador-geral e procurador-geral adjunto da municipalidade, bem como os novos elementos juntados às Peças 201 e 202, registro que, quando o processo estava incluído na pauta para julgamento na Sessão de 4/6/2019, deu entrada em meu gabinete decisão proferida nos autos do Processo 1000618-60.2019.4.01.3600, movido por estes responsáveis, em que o Juízo da 1ª Vara da Seção Judiciária de Mato Grosso determinou a imediata suspensão da tramitação do procedimento de Tomada de Contas Especial de que trata esses autos, em relação aos Autores, até a resolução final da lide ou até decisão em sentido contrário (Peça 205) . 
21.	Em face dessa ocorrência, por meio do Despacho de Peça 208, registrei a suspensão da análise dos embargos opostos e determinei à unidade técnica o acompanhamento do deslinde da decisão judicial e a restituição dos autos ao gabinete por ocasião da decisão de mérito ou da desconstituição do feito.
22.	Desde então, verificam-se diversas ocorrências processuais: novas notificações, comprovações de recolhimento, entre outros atos, sendo a mais relevante, a informação constante às Peças 306 e 307, que trata de instrução em Monitoramento no qual a Unidade de Auditoria Especializada em Infraestrutura Urbana e Hídrica (AudiUrbana) buscou avaliar a atual situação do processo judicial que atualmente obsta a análise dos Embargos de Declaração opostos pelos  responsáveis.
23.	A unidade averiguou que o processo 1000618-60.2019.4.01.3600 já tem decisão de mérito em primeira instância desde março de 2020 (Peça 233) , a qual deu ganho de causa aos peticionantes (Srs. Fernando Augusto Vieira de Figueiredo e José Antônio Rosa) , eximindo-os da responsabilidade pelos fatos a eles imputados na TCE e, em consequência, do dever de indenizar o Erário e de pagar multa.
24.	Em consulta ao Sistema PJe, a unidade técnica verificou que a União recorreu da decisão, estando aqueles autos, desde 3/12/2020 até a presente data, aguardando decisão em segunda instância. Assim, entende que ainda não há possibilidade de dar continuidade à análise dos Embargos apresentados pelos responsáveis autores da decisão judicial, devendo-se manter o monitoramento determinado pelo relator.
25.	Todavia, ao analisar os termos da sentença proferida em primeira instância (Peça 233) , constatou que o tema em discussão se refere a circunstância subjetiva dos autores, qual seja, sua função de pareceristas jurídicos no âmbito da contratação objeto da TCE. Deste modo, independentemente do deslinde final do feito no âmbito judicial (após apreciação em segundo grau) , defende que o fato não tem o condão de alterar a situação processual, no TCU, do Sr. Orozimbo José Alvez Guerra Neto.
26.	Segundo ainda a AudiUrbana, o caso tem relevância em razão do advento da Resolução-TCU 344/2022, que regulamenta o instituto da prescrição nesta Corte. Pela Resolução, prescrevem em cinco anos as pretensões punitiva e de ressarcimento (art. 2º) , havendo causas interruptivas (art. 5º) e suspensivas (art. 7º) . No caso concreto, entende que a última causa interruptiva da prescrição quinquenal (ou seja, desconsiderada aqui a prescrição intercorrente do art. 8º, que não operou em razão de causas interruptivas verificadas após as decisões condenatória e recursal, a exemplo das Peças 208 e 279) , foi o Acórdão 7181/2018-TCU-Segunda Câmara, que julgou Recurso de Reconsideração impetrado pelos responsáveis, prolatado em 7/8/2018.
27.	Registra que, para os responsáveis autores da petição judicial, a contagem do prazo prescricional está suspensa (desde 16/4/2019, data da primeira decisão judicial) , por força do art. 7º, inciso I, da Resolução-TCU 344/2022. Todavia, entende que essa suspensão não se estende ao responsável não abrigado pela decisão judicial - qual seja, o Sr. Orozimbo José Alvez Guerra Neto - haja vista o fato de a decisão não ter determinado a suspensão do processo no que se refere a este responsável, tampouco obstar a continuidade da apuração ou a execução de sua condenação.
28.	Desse modo, o prazo prescricional em relação a esse responsável estaria correndo desde 7/8/2018, o que implicaria incidência da prescrição em 7/8/2023 caso não ocorra, até lá, nova causa interruptiva ou suspensiva. Assim, em vista do risco de prescrição para as ações ressarcitória e punitiva em relação ao Sr. Orozimbo José Alvez Guerra Neto, entende pertinente dar continuidade à análise do seu recurso.
29.	Quanto às considerações trazidas pela AudiUrbana, em sede de monitoramento, compulsando os autos observo que foi acostado aos autos o Memorando 139/2021-Conjur, que encaminha `unidade técnica o Parecer de Força Executória 00004/2021/SEJUR/PUMT/PGU/AGU, por meio do qual a Procuradoria da União no Estado de Mato Grosso encaminha, para cumprimento, decisão exarada nos autos do Processo Judicial 1000618-60.2019.4.01.3600 e cópia integral da decisão judicial em questão.
30.	Em que pesa essa decisão, conforme exposto pela unidade técnica, embora os responsáveis tenham sido, no âmbito dessa Corte de Contas, condenados pelo mesmo fato (o débito apurado no contrato fiscalizado) , as condutas que ensejaram as suas condenações são distintas, de modo que a decisão judicial prolatada não alcança todos os responsáveis embargantes da decisão do TCU. E pelo tema em discussão naquele processo, tem-se que a decisão a ser prolatada em segunda instância também não se estenderá a quem não consta do polo ativo daquele processo.
31.	Em face dessa ocorrência, deixo de analisar o mérito dos Embargos de Declaração opostos pelos Srs. José Antônio Rosa e Fernando Augusto Vieira de Figueiredo, em razão da Força Executória da sentença proferida no Processo Judicial 1000618-60.2019.4.01.3600. Não obstante, observo que não há impedimento para que esta Corte de Contas julgue, nessa oportunidade, os Embargos do Sr. Orozimbo José Alves Guerra Neto, pois que não foi atingido pela deliberação do juízo da 1ª Vara da Seção Judiciária de Mato Grosso.
32.	Importante lembrar que, no âmbito do TCU, a causa suspensiva da contagem do prazo prescricional que opera em favor dos autores do processo judicial não opera em favor do responsável embargante que não compõe o polo ativo da aludida ação judicial. Assim, a não apreciação dos embargos do responsável não albergado pela decisão judicial pode possibilitar a ocorrência de prescrição.
33.	Importante registrar, também, que todas as ações necessárias para o cumprimento da decisão judicial foram adotadas pelas unidades competentes, com a exclusão dos autores do Cadastro de Responsáveis com contas julgadas irregulares (Cadirreg) (Peça 224 e 225) e comunicações aos interessados (211 a 223) .
34.	Em razão de todo o exposto, acolho a proposta da unidade técnica no sentido de submeter à apreciação desse Colegiado os Embargos de Declaração opostos pelo Sr. Orozimbo José Alvez Guerra Neto, determinar o sobrestamento do processo em relação aos dois outros embargantes e encaminhar os autos à unidade responsável pela instrução processual, para que continue a acompanhar a ação judicial e, por ocasião da decisão do recurso impetrado pela União, sejam os autos restituídos a este relator para prosseguimento da apreciação dos demais Embargos.
35.	Por fim, registro que constam às Peças 184, 185, 186 e 195 pedidos de parcelamentos, em 36 (trinta e seis) parcelas, dos valores de multas imputados por meio do Acórdão 7.249/2016, mantido pelo Acórdão 7181/2018-TCU-Segunda Câmara, formulados pela Sra. Cácila Marília Pires Nassarden, Sr. Adilson Moreira da Silva, Sra. Wania Cristina Nunes da Conceição e Sra. Ryta de Cassia Pereira Duarte, respectivamente. 
36.	Os pedidos de parcelamento da dívida por parte desses responsáveis foram previamente autorizados pelo Tribunal, consoante o item 9.8 do Acórdão 7249/2016-TCU-Segunda Câmara, em até 36 (trinta e seis) parcelas mensais consecutivas (Peça 34) . Tal deliberação foi comunicada aos requerentes, em resposta aos seus requerimentos. As parcelas estão sendo recolhidas regularmente.
	Ante o exposto, VOTO no sentido de que o Tribunal adote o Acórdão que ora submeto à apreciação deste Colegiado.
TCU, Sala das Sessões Ministro Luciano Brandão Alves de Souza, em 21 de março de 2023.
AROLDO CEDRAZ 
Relator